臺灣高等法院臺中分院刑事判決　　　　96年度上訴字第1909號
上　訴　人　臺灣臺中地方法院檢察署檢察官
被　　　告　甲○○
上列上訴人因被告毒品危害防制條例案件，不服臺灣臺中地方法
院96年度訴字第1259號中華民國 96年5月31日第一審判決（起訴
案號：臺灣臺中地方法院檢察署96年度毒偵字第1519號），提起
上訴，本院判決如下：
    主　　文
原判決撤銷。
甲○○施用第一級毒品，處有期徒刑柒月，減為有期徒刑參月拾
伍日，如易科罰金以新臺幣壹仟元折算壹日；又施用第二級毒品
，處有期徒刑肆月，減為有期徒刑貳月，如易科罰金以新臺幣壹
仟元折算壹日。應執行有期徒刑伍月，如易科罰金以新臺幣壹仟
元折算壹日。
    事　　實
一、甲○○前於民國（下同）九十三年間，因施用毒品案件，經
    裁定令入勒戒處所觀察、勒戒後，認有繼續施用毒品傾向，
    再經裁定令入戒治處所施以強制戒治，嗣經裁定停止戒治付
    保護管束，而於九十四年九月二十二日釋放出所，並於九十
    四年十月三日以保護管束期滿未經撤銷以執行完畢論，由臺
    灣臺中地方法院檢察署檢察官以九十四年度戒毒偵字第二○
    二號為不起訴處分確定。詎其仍不知戒除毒品，於前揭強制
    戒治執行完畢釋放後五年內，復基於施用第一、二級毒品之
    犯意，分別於九十六年一月四日中午十二時許及下午一時許
    ，在臺中縣沙鹿鎮海德堡汽車旅館內，以將香煙摻入海洛因
    及將甲基安非他命放入玻璃吸食器內，再點燃吸食其煙霧之
    方式，施用第一級毒品海洛因及第二級毒品甲基安非他命各
    一次。嗣於九十六年一月五日上午六時二十分許，為警持搜
    索票，在臺中縣梧棲鎮○○路○段七四一巷三七弄一一號對
    面歡喜滿堂二樓房間內查獲，經帶回警局採尿送驗結果，呈
    嗎啡及甲基安非他命陽性反應，始查悉上情。
二、案經臺中縣警察局移送臺灣臺中地方法院檢察署檢察官偵查
    起訴。
    理　　由
一、上開事實，業經被告甲○○於警詢及原審、本院審理時均自
    白不諱，並有中山醫學大學附設醫院藥物濫用檢測中心九十
    六年一月十八日之尿液檢驗報告一紙附卷可稽（顯示被告尿
    液呈海洛因代謝後之可待因、嗎啡類陽性反應、甲基安非他
    命代謝後之安非他命、甲基安非他命陽性反應），復有臺灣
    臺中地方法院檢察署檢察官以九十四年度戒毒偵字第二○二
    號不起訴處分書、臺灣臺中地方法院檢察署刑案資料查註紀
    錄表、臺灣高等法院被告前案紀錄表等各一份在卷可憑，足
    認被告之自白與事實相符，其犯行堪予認定。
二、核被告所為，係犯毒品危害防制條例第十條第一項之施用第
    一級毒品罪及同條第二項之施用第二級毒品罪。被告為供施
    用而持有第一、二級毒品，其持有第一、二級毒品之低度行
    為，已分別為施用第一、二級毒品之高度行為所吸收，均不
    另論罪。被告所犯施用第一級毒品罪及第二級毒品罪間，犯
    意各別，罪名不同，應予分論併罰。檢察官上訴及移送併案
    （九十六年度毒偵字第二九０二、三五三六號）意旨略以：
    被告除於上開時、地施用第一級毒品外，自九十六年一月二
    十四日起至九十六年二月三日為警查獲前四、五日止，及於
    九十六年二月二十三日某時，在臺中縣龍井鄉○○路旁之車
    內等地，施用第一級毒品海洛因多次，另自九十六年一月二
    十四日起至九十六年二月三日為警查獲前四、五日止，及於
    九十六年二月二十五日回溯九十六小時內某時，在臺中縣梧
    棲鎮○○路朋友住處等地，施用第二級毒品甲基安非他命多
    次，因認被告此部分亦涉有毒品危害防制條例第十條第一項
    、第二項之罪嫌，而與本案具有集合犯之包括一罪關係云云
    。然按刑法第五十六條連續犯之規定業經修正公布刪除，並
    於九十五年七月一日施行，而依新法對於上開反覆實施犯罪
    模式之對應處置，除合於「接續犯」或「包括一罪」之情形
    外，則僅能依數罪併罰之規定個別處斷。且查：
（一）依最高法院八十六年度臺上字第三二九五號判例意旨，數
      行為於同時同地或密切接近之時地實施，侵害同一之法益
      ，各行為之獨立性極為薄弱，依一般社會健全觀念，在時
      間差距上，難以強行分開，在刑法評價上，以視為數個舉
      動之接續施行，合為包括之一行為予以評價，較為合理，
      方屬接續犯之範疇，足見「接續犯」之成立，係以時、空
      密接性為前提要件，即透過對於同一法益之同種類侵害行
      為繼續不間斷之實行，業已稀釋個別行為之獨立性，致使
      刑法評價時將之視為單一、整體之犯罪行為，以符合社會
      一般人對於行為概念之認知，並與行為人之犯罪目的相互
      結合。
（二）至於學理上「包括一罪」概念中，與施用毒品之犯罪型態
      較有關聯者，應屬「集合犯」之態樣。查刑事法若干犯罪
      行為態樣，本質上原具有反覆、延續實行之特徵，立法時
      既予特別歸類，定為犯罪構成要件之行為要素，則行為人
      基於概括之犯意，在密切接近之一定時、地持續實行之複
      次行為，倘依社會通念，於客觀上認為符合一個反覆、延
      續性之行為觀念者，於刑法評價上，即應僅成立一罪。學
      理上所稱「集合犯」之職業性、營業性或收集性等具有重
      複特質之犯罪均屬之，例如經營、從事業務、收集、販賣
      、製造、散布等行為概念者是（最高法院九十五年度臺上
      字第四六八六號判決意旨參照）。從而，集合犯應係依一
      般社會通念，特定犯罪行為具有反覆實施之特性，立法者
      於制定刑罰法律之初，亦已認知該種行為類型之反覆性，
      而有意藉由法條中客觀構成要件之行為要素，涵括上開具
      有反覆實施特性之數個犯罪行為，仍僅接受一次刑法之評
      價為已足。
（三）本次刑法修正既依據「刑罰公平原則」之考量，刪除有關
      連續犯之規定，並將含有連續犯性質之常業犯一併全數刪
      除（參見刑法修正草案總說明），其立法理由略為：實務
      上之見解對於「同一罪名」之認定過寬，所謂「概括犯意
      」經常可連綿數年之久，「且在採證上多趨於寬鬆」，每
      每在起訴之後，最後事實審判決之前，對繼續犯同一罪名
      之罪者，均適用連續犯之規定論處，不無鼓勵犯罪之嫌，
      亦使國家刑罰權之行使發生不合理之現象等語。雖立法理
      由同時稱：對於竊盜、吸毒（施用毒品）之習慣犯，恐因
      數罪併罰而有量刑過重而產生不合理之現象一節，在實務
      運用上應可參考德、日等國之經驗，委由學界及實務以補
      充解釋之方式，發展接續犯之概念，對於合乎接續犯或包
      括的一罪之情形，認為構成單一之犯罪，以限縮數罪併罰
      之範圍，用以解決上述問題。然則：
    (1)習慣犯與接續犯二者性質有別，且本次修法前接續犯與連
      續犯之概念，均已存在，最高法院判決、判例並已多所闡
      釋二者之區別，向來實務上對於施用毒品行為，均以連續
      犯論處，不認為是接續犯，如何會因修法後刪除連續犯規
      定，即變成屬於接續犯。
    (2)所謂習慣犯，係指犯罪行為人對於犯罪行為具有倚賴性，
      而會反覆實施同一類犯罪之情形，是縱認施用毒品者性格
      上對於吸毒行為具有倚賴性，會反覆實施，而認吸毒犯屬
      於一種習慣犯，且連續犯及常業犯刪除後，習慣犯在論罪
      上應僅能歸屬於集合犯，而屬「集合犯」之一種。然習慣
      犯之用語在犯罪學上及刑事矯治上有其意義，施用毒品行
      為就其施用情狀，依社會一般客觀上之觀察，認論以一罪
      為適當時，固非不可參酌集合犯之法理，只論以包括一罪
      。惟實務運作上，應特加注意者，乃屬「集合犯」之犯罪
      ，並非其所有反覆實行之行為，皆一律認為包括一罪，仍
      須從行為人之主觀犯意，自始係基於概括性，行為之時空
      上具有密切關係，且依社會通念認屬包括之一罪為合理適
      當者，始足當之，否則仍應依實質競合予以併合處罰。準
      此，施用毒品者，每一個滿足該次毒癮之施用毒品行為，
      在時空上既可明顯區隔，自係各自獨立之施用毒品行為。
    (3)再者，刑法功能之一，在對違法犯罪行為，給予相當之刑
      罰制裁，藉由刑罰之威嚇力產生壓制遏阻犯罪之動能，除
      期矯治犯罪行為人之惡性，使得以再社會化，並確保國家
      社會共同生活體之法律秩序。是參酌首揭本次刑法修法理
      由，刑法有關連續犯、常業犯刪除後，原則上應依一行為
      一罪一罰予以併合處罰，且實務上對於接續犯、集合犯等
      實質上一罪關係見解之變更，僅係回歸法律適用原貌而已
      ，目前階段不應過度擴張適用。如將時空上明顯足以區隔
      之滿足該次毒癮之各次施用毒品行為，遽以時間長短解決
      訴訟經濟問題，認均在「集合犯」包括一罪範圍之內，應
      屬違反廢除連續犯之立法意旨，蓋如此認定結果，非但不
      能端正立法意旨所稱：「每每在起訴之後，最後事實審判
      決之前，對繼續犯同一罪名之罪者，均適用連續犯之規定
      論處，不無鼓勵犯罪之嫌，亦使國家刑罰權之行使發生不
      合理之現象」等語之情形（反覆施用毒品，多次為警查獲
      之吸毒者，可透過「不曾間斷施用毒品」之空言自白云云
      ，獲得僅成立一個施用毒品罪之判決），並因連續犯加重
      其刑之規定業已刪除，致使反覆施用毒品之行為人形式上
      甚或實質上可獲得較未廢除連續犯規定前為輕之刑度之判
      決。如此，豈不反而加劇鼓勵犯罪之嫌，使國家刑罰權之
      行使發生更不合理之現象。
（四）另此次立法理由針對吸毒犯行固有提到：「恐因數罪併罰
      而有量刑過重而產生不合理現象之現象一節，在實務運用
      上，應可參考德、日等國之經驗，委由學界及實務以補充
      解釋之方式，發展接續犯之概念，對於合乎接續犯或包括
      的一罪之情形，認為構成單一之犯罪，以限縮數罪併罰之
      範圍，用以解決上述問題。」等語。惟上揭論述，顯然並
      未認以往實務對於施用毒品行為採連續犯而未採接續犯甚
      或集合犯之見解，有何不當，考其上揭用語之目的，應僅
      係提出一種解決「『恐』產生量刑過重現象」之想法供實
      務、學界參考。本次刑法修正既廢除連續犯及常業犯之規
      定，為達罰當其罪，符合罪刑相當原則目的，自不宜以原
      有連續犯或常業犯量刑標準之舊思維，為數罪併罰定執行
      刑之依據，業如前述。且修法前實務上因被告較後或較前
      之施用毒品行為未及為法院審酌，復因二者具有連續犯關
      係而為前案既判力所及，致無法對被告該次施用毒品行為
      予以論罪處罰之不合理現象所在多有，此次修法刪除連續
      犯規定而論以數罪併罰結果，一方面可避免上述不合理現
      象之發生，另方面透過法院嗣後以裁定定其應執行之刑時
      ，得以綜合審酌裁量出一適當之應執行刑，應更能切合此
      次修法用意，並解決修法理由所謂恐因數罪併罰而有量刑
      過重而產生不合理現象之問題。是立法理由提及之恐因數
      罪併罰而有量刑過重而產生不合理之現象，依本院見解，
      應由法院於定其應執行之刑時，基於罰當其罪，符合罪刑
      相當原則目的之考量，予以綜合判斷裁量出一適當之應執
      行之刑，以資調節，而非遽予改變以往實務見解，改論「
      集合犯」，否則，換湯不換藥，難以符合此次修法刪除連
      續犯規定之目的。
（五）綜上所述，立法理由言及之恐因數罪併罰而有量刑過重而
      產生不合理現象，既本可透過法院適當之裁量定出罪刑相
      當之刑期以茲避免、解決。且如將吸毒者在時空上明顯足
      以區隔之主觀上滿足各該次毒癮之各次施用毒品行為，予
      以評價為屬「集合犯」而僅成立一個施用毒品罪，復明顯
      有違本次修正刪除連續犯規定之立法本旨，故本院不採行
      為人係基於包括一罪之集合犯意施用毒品之看法。況上開
      移送併案審理與本案之施用毒品時間，相距二十日以上，
      更難認併案部分與本案有集合犯之包括一罪關係，自應退
      還由檢察官另行處理，附此說明。
三、原審法院認被告犯罪事證明確，予以論罪科刑，固非無見，
    惟查原審判決未及審酌九十六年七月十六日施行之中華民國
    九十六年罪犯減刑條例規定，尚有未洽。檢察官上訴意旨認
    併辦部分應依集合犯併予審理云云，並非可採，已如前述，
    其指摘原判決不當，雖無理由，惟原判決既有上述可議之處
    ，即屬無可維持，自應由本院撤銷改判。爰審酌被告前已因
    施用毒品而強制戒治逾九個月之久，仍不知戒絕，無視於毒
    品對於自身健康之戕害及國家對於杜絕毒品犯罪之禁令，惟
    其施用毒品止於自傷行為，並未危害他人，犯後尚知坦承犯
    行並表悔意，態度良好等一切情狀，量處如主文第二項所示
    之刑，並定其應執行之刑。末查被告之犯罪時間係在中華民
    國九十六年四月二十四日以前，所犯之罪合於中華民國九十
    六年罪犯減刑條例第二條第一項第三款之減刑條件，爰依法
    予以減刑，並於減刑後依該條例第九條規定，併諭知易科罰
    金之折算標準，及定應執行之刑及諭知易科罰金之折算標準
    。扣案之第一級毒品海洛因二包（含袋重分別為二點四、二
    點一公克），雖為毒品危害防制條例第二條第二項第一款所
    指之第一級毒品，惟係同時查獲之陳俊協持有，與被告施用
    毒品之犯行無關，爰不在本案宣告沒收銷燬，附此敘明。
據上論結，應依刑事訴訟法第三百六十九條第一項前段、第三百
六十四條、第二百九十九條第一項前段，毒品危害防制條例第十
條第一項、第二項，刑法第十一條前段、第四十一條第一項前段
、第五十一條第五款，中華民國九十六年罪犯減刑條例第二條第
一項第三款、第七條第一項、第二項、第九條，判決如主文。
本案經檢察官乙○○到庭執行職務。
中　　華　　民　　國　　96　　年　　8 　　月　　8 　　日
        　　刑事第八庭    審判長法　官  羅  得  村
　　　　　　　　　　　　　　    法　官  劉  榮  服
　　　　　　　　　　　　　　　  法　官  張  靜  琪
上列正本證明與原本無異。
施用第一級毒品部分得上訴。
施用第二級毒品部分不得上訴。
如不服本判決應於收受送達後十日內向本院提出上訴狀，其未敘
述上訴之理由者並得於提起上訴後十日內向本院補提理由書（均
須按他造當事人之人數附繕本）。
                                書記官  陳  妙  瑋
中　　華　　民　　國　　96　　年　　8 　　月　　8 　　日
附錄本案論罪科刑法條全文
毒品危害防制條例第十條：
施用第一級毒品者，處六月以上五年以下有期徒刑。
施用第二級毒品者，處三年以下有期徒刑。
